【裁判字號】    98,交上易,227
【裁判日期】    980903
【裁判案由】    過失傷害
【裁判全文】
臺灣高等法院刑事判決               98年度交上易字第227號
上  訴  人  臺灣臺北地方法院檢察署檢察官
被      告  甲○○
上列上訴人因被告業務過失傷害案件，不服台灣台北地方法院98
年度交易字第316號，中華民國98年6月30日第一審判決（起訴案
號：台灣台北地方法院檢察署98年度偵字第471號），提起上訴
，本院判決如下：
    主  文
原判決撤銷，發回台灣台北地方法院。
    理  由
一、原審判決以：
  (一)公訴意旨略以：被告甲○○以駕駛車輛送貨為業，係從事業
    務之人，於民國（下同）九十七年十二月十日下午一時四十
    六分許，駕駛車牌號碼０七七五－ＫＫ號大貨車，沿臺北市
    萬華區○○街一二三巷由北往南行駛，行經該路段與長順街
    交岔口處附近，應注意車前狀況並遵守速限，以及行經無號
    誌交岔路口，支線車應暫停讓幹道車先行，並採取必要之安
    全措施，且依當時情形，又無不能注意情事，竟疏未注意，
    以時速六十公里之車速行進，適丙○○騎乘車牌號碼ＨＲＱ
    －八一八號重型機車，沿臺北市○○區○○街由東往西行經
    前開巷口附近，因甲○○駕駛之前開車輛突由巷內竄出，致
    丙○○騎乘之機車煞車不及，失控倒地，丙○○因此受有頭
    部外傷併顱內出血之傷害。案經乙○○訴由臺北市政府警察
    局萬華分局報請臺灣臺北地方法院檢察署檢察官偵查起訴，
    因認被告甲○○涉犯刑法第二百八十四條第二項前段之業務
    過失傷害罪嫌云云。
  (二)按告訴乃論之罪，未經告訴者，應諭知不受理之判決；而第
    三百零二條至第三百零四條之判決，得不經言詞辯論為之。
    刑事訴訟法第三百零三條第三款、第三百零七條分別定有明
    文。次按所謂未經告訴，包括不得告訴及未經合法告訴之情
    形在內；又告訴乃論之罪，檢察官得指定代行告訴人者，以
    無得為告訴之人或得為告訴之人不能行使告訴權者為限，觀
    諸刑事訴訟法第二百三十六條第一項規定甚明，是告訴乃論
    罪之被害人縱因意識不清且不能言語，而不能行使其告訴權
    ，但如為有配偶之人，顯尚有得為獨立告訴之人，自無由檢
    察官指定代行告訴人之餘地（最高法院九十一年度台非字第
    二０七號、八十三年度台非字第八九號判決意旨參照）。
  (三)經查：
  1.被告所涉業務過失傷害罪嫌，係犯刑法第二百八十四條第二
    項前段之業務過失傷害罪，依同法第二百八十七條前段規定
    ，須告訴乃論。查被害人丙○○於本件車禍後，經送馬偕紀
    念醫院淡水分院急診結果，受有頭部外傷合併顱內出血等傷
    勢，並於九十七年十二月十日接受開顱及腦室外引流手術，
    同年月十八日接受腦室外引流手術及九十八年一月四日腦室
    腹腔引流手術，同年二月十九日住院接受檢查及內科治療，
    同年月二十六日因手部骨折開刀，現仍意識不清，惟病況穩
    定，於九十八年三月十一日出院，後續仍以門診追蹤治療，
    有馬偕紀念醫院淡水分院甲種診斷證明書二紙在卷可稽（見
    九十八年度偵字第四七一號偵查卷第六五頁、九十八年度北
    交簡附民字第一二號卷第一五頁），且被害人之子乙○○於
    九十七年十二月十日警詢時陳稱：在和平醫院時醫生說伊父
    親丙○○有顱內出血及左手骨折，昏迷指數五，因此決定轉
    馬偕醫院，伊要對甲○○提出重傷害告訴等語（見前揭偵查
    卷第一三頁）；於九十八年一月十五日偵訊時陳稱：目前被
    害人丙○○車禍迄今在昏迷中等語（見前揭偵查卷第六二頁
    ），檢察官乃當庭指定丙○○之子乙○○代行告訴，有訊問
    筆錄附卷可參（見前揭偵查卷第六二頁），但乙○○於上揭
    警詢、偵訊時，均未言及係受其母即被害人丙○○配偶陳蕭
    淑媛之委任提出本件告訴，且於原審審理時陳稱：本件並無
    其母陳蕭淑媛之委任狀或授權書等語（見原審卷第一七頁反
    面），足認本件係由檢察官指定被害人丙○○之子乙○○，
    由乙○○以自己之名義代行告訴，要屬無疑。
  2.惟觀諸丙○○所受傷勢，其本人固屬無從行使告訴權，但被
    害人丙○○乃有配偶之人，其配偶陳蕭淑媛現尚生存，有全
    戶戶籍資料查詢結果及個人基本資料查詢結果附卷可憑（見
    前揭偵查卷第一九頁、原審卷第二０頁）。揆諸前開說明，
    即令被害人於車禍受傷後，昏迷、意識不清而不能行使其告
    訴權，但如該被害人尚有配偶生存，其配偶仍得依刑事訴訟
    法第二百三十三條第一項規定為獨立之告訴，即無由檢察官
    指定代行告訴人之餘地，是以本件既尚有被害人之配偶陳蕭
    淑媛得獨立提出告訴，自非屬「無得為告訴之人」或「得為
    告訴之人不能行使告訴權」之情形，檢察官遽以指定被害人
    丙○○之子乙○○為代行告訴人，即難認為適法。至被害人
    之子乙○○雖於九十八年六月二十九日具狀陳稱：被害人之
    配偶陳蕭淑媛於本案車禍發生後，即有提出告訴之意並已委
    任乙○○提起告訴，而委任書狀之欠缺，僅為程式上規定，
    並非不可補正云云（見原審卷第二二頁以下）。惟按告訴得
    委任代理人行之，前項委任應提出委任書狀於檢察官或司法
    警察官，刑事訴訟法第二百三十六條之一第一項前段、第二
    項分別定有明文；而告訴乃論之罪，在法院審理中，可由被
    害人向檢察官補為告訴，再由檢察官補送法院以補正訴追要
    件。但被害人丙○○之子乙○○於上揭警詢、偵訊時，均未
    言及係受其母即被害人丙○○配偶陳蕭淑媛之委任提出本件
    告訴，且於原審自承本件並無其母陳蕭淑媛之委任書狀，已
    如前述，又告訴代理人應提出委任書狀，此乃法定必備之程
    式，而本件告訴代理人應向司法警察官或檢察官提出委任書
    狀之程序，業經檢察官提起公訴而告終結，且本件案發日時
    為九十七年十二月十日下午一時四十六分許，迄今亦已逾六
    個月之告訴期間（刑事訴訟法第二百三十七條第一項參照）
    ，自無由經檢察官補為告訴之餘地，是本件要屬無從補正，
    洵堪認定。此外，遍觀全卷，復查無被害人丙○○或其配偶
    陳蕭淑媛於告訴期間內提出告訴之資料。據此，被害人之子
    乙○○雖經檢察官指定為代行告訴人，並提出告訴，惟因其
    指定代行告訴不合法，與未經合法告訴無異，因依刑事訴訟
    法第三百零三條第三款、第三百零七條規定，不經言詞辯論
    ，諭知不受理之判決，固非無見。
二、惟查：被害人丙○○之配偶陳蕭淑媛固仍生存，有全戶戶籍
    資料查詢結果及個人基本資料查詢結果附卷可憑（見前揭偵
    查卷第一九頁、原審卷第二０頁），但遍查卷附資料，陳蕭
    淑媛現是否能行使告訴權，而得依刑事訴訟法第二百三十三
    條第一項規定為獨立之告訴，無再由檢察官指定代行告訴人
    之餘地，仍非無查明之必要，原判決就此未為調查，甚至傳
    喚陳蕭淑媛到庭以明詳情，即遽認本件尚有被害人之配偶陳
    蕭淑媛得獨立提出告訴，非屬「無得為告訴之人」或「得為
    告訴之人不能行使告訴權」之情形，因認檢察官指定被害人
    之子乙○○為代行告訴人，難認適法，而予諭知不受理判決
    ，尚嫌欠洽。公訴人上訴意旨，執此指摘原判決不當，為有
    理由，應由本院予以撤銷，並發回原審法院另為適法判決，
    且不經言詞辯論而為之。
據上論斷，應依刑事訴訟法第三百六十九條第一項但書、第三百
七十二條，判決如主文。
中    華    民    國    98    年    9     月    3     日
                  刑事第五庭  審判長法  官  高明哲
                                    法  官  高玉舜
                                    法  官  林洲富
以上正本證明與原本無異。
不得上訴。
                                    書記官  張美華
中    華    民    國    98    年    9     月    7     日


司法院資訊處製作；財團法人民間司法改革基金會備份。
